【裁判字號】    96,訴,3737
【裁判日期】    980114
【裁判案由】    偽造文書
【裁判全文】
臺灣板橋地方法院刑事判決              96年度訴字第3737號
公  訴  人  臺灣板橋地方法院檢察署檢察官
被      告  丙○○
上列被告因偽造文書案件，經檢察官提起公訴（96年度偵續一字
第25號），本院判決如下：
    主  文
丙○○無罪。
    理  由
一、本件公訴意旨略以：被告丙○○與告訴人乙○○○、甲○○
    曾於民國87年間，在不詳處所，共同簽訂「合建契約書」，
    雙方約定由被告在乙○○○、甲○○所提供之臺北縣樹林市
    ○○段第772 、863 、864 地號土地上，興建鋼筋混凝土造
    之五層樓建築物1 棟。詎被告為減少工程逾期完工之罰款損
    失，竟基於偽造文書之犯意，於不詳時、地，先行偽造「甲○○」之印鑑，嗣又未徵得乙○○○、甲○○之同意，擅自
    將「合建契約書」第17條第1 項「．．．上述工程完工以取
    得使用執照日為準」等內容，修改為「．．．上述工程完工
    以使用執照第一次掛號日為準」，並將前揭偽造之「甲○○
    」印鑑蓋印於該修正之契約條文上，復持該變造之「合建契
    約書」，向臺灣高等法院民事庭行使，作為訴訟之證物，足
    生損害於乙○○○、甲○○及司法機關對於判決結果之正確
    性。因認被告涉犯刑法第216 條、第210 條之行使偽造私文
    書罪嫌云云。
二、按犯罪事實應依證據認定之，無證據不得認定其犯罪事實；
    又不能證明被告犯罪者，即應諭知無罪之判決，刑事訴訟法
    第154 條第2 項、第301 條第1 項分別定有明文。次按認定
    不利於被告之事實，須依積極證據，苟積極證據不足為不利
    於被告事實之認定，即應為有利於被告之認定，更不必有何
    有利之證據。再事實之認定，應憑證據，如未能發現相當證
    據，或證據不足以證明，自不能以推測或擬制之方法，以為
    裁判之基礎。次按最高法院87年度台上字第2176號判決復認
    為，告訴人之告訴，係以使被告受刑事訴追為目的，是其陳
    述是否與事實相符，仍應調查其他證據以資審認，即藉由補
    強證據之存在，以增強或擔保告訴人陳述之證明力。且告訴
    人之指訴，係以使被告判罪處刑為目的，不得以告訴人之指
    述為被告犯罪之唯一證據，最高法院亦著有84年度台上字第
    5368號判決，可資參照。
三、公訴意旨認被告涉有上述行使偽造私文書罪嫌，無非係以告
    訴人之指述及證人李元宦之證言為其論據。訊據被告於本院
    審理中固不否認曾於臺灣高等法院審理中提出經修改之系爭
    合建契約書第17條第1 項作為證據，然堅詞否認有何行使偽
    造私文書之犯行，辯稱：上開合建契約約定之修改，係經告
    訴人同意並親自蓋用印章等語。經查：
  (一)系爭合建契約第17條第1 項原約定：「．．．上述工程完工
    以取得使用執照日為準」等語（見95年度他字第2548號卷第
    8 頁）；嗣經修改為：「．．．上述工程完工以使用執照第
    一次掛號日為準」等語（見96年偵續一字第25號卷第13頁）
    。上開契約增刪修改處，並經蓋用「甲○○」之印文2 枚，
    此觀之上開契約書所載即明。告訴人朱阿海、乙○○○就此
    節修改，於偵查中固指稱：「合建契約第17條第1 項本來沒
    有加蓋印章，被告拿出的合建契約書卻出現2 枚印文，可見
    被告偽刻甲○○的印章」、「系爭合建契約第17條修改的部
    分，我們所持有的那份契約沒有修改，而且只有蓋甲○○的
    印章，沒有蓋乙○○○的印章，印章如何而來，我並不知道
    ，可能是起造人盜刻的」、「到法院審理的時候，被告那份
    契約書有修改，我認為是被告偽造的」等語（見95年他字第
    2548號卷65頁、96年偵續一字第25號卷第64頁、第83頁）。
    然經臺灣板橋地方法院囑託法務部調查局就系爭合建契約第
    17條修改處所蓋用之「甲○○」印文與該契約書上其他部分
    所蓋用之「甲○○」印文比對鑑定，認經重疊比對，彼此之
    形體大致疊合，惟因待鑑印文印色淤積不勻，蓋印時印章亦
    有移動痕跡，且該印文與其上文字重疊處甚多，致印文紋線
    模糊不清，難以辨識其細微特徵，歉難依現有資料確認其異
    同，此有該局96年7 月11日函1 件在卷可憑（見96年偵續一
    字第25號卷第71頁），自難僅以該調查局回函，認定系爭合
    建契約上所蓋用之「甲○○」印文為被告所偽造。
  (二)而證人李元宦僅證稱：「系爭合約書第17條修改處的印章不
    是我蓋的，字也不是我寫的。被告原本說合建契約簽好後，
    要讓我辦理過戶及第一次產權登記等手續，但後來都沒有來
    找我，之後的事情我並不知情」等語（見96年偵續一字第25
    號卷第75至76頁），本不能證明系爭合建契約第17條修改之
    過程，無從以此作為被告不利之認定。雖證人李元宦於偵查
    中證稱：「如果有修改，雙方應該都會在修改處蓋章」等語
    （見上開卷第75頁）。然由證人所述「應該」等語，及其並
    未參與本件合建契約之修改乙節以觀，證人無非僅是推測通
    常簽約之情形，而非親自見聞系爭合建契約第17條第1 項之
    修改，亦無由以此作為不利於被告之認定。再者，系爭合建
    契約第17條之修改，倘係被告片面偽造而來，則何以不比照
    該合建契約書其餘約定條文之增刪處所蓋用之「甲○○」、
    「乙○○○」之印文以為掩飾，反僅蓋用「甲○○」一人之
    印文，此顯與常情有違，自不能以該修改處僅蓋用「甲○○
    」之印文，即認系爭合建契約第17條第1項係經偽造。
  (三)況且，上開合建契約第17條增刪處所蓋用之「甲○○」印文
    ，再經臺灣高等法院囑託法務部調查局鑑定結果，仍認為該
    印文與契約首末頁所載之「甲○○」印文重疊比對結果，兩
    者形體大致疊合，惟因待鑑印文印色淤積不勻，蓋印時印章
    亦有移動痕跡，且與其上文字相疊處甚多，至印文紋線模糊
    不清，故難精確認定二者是否出於同一印章等語，此有該局
    鑑定書1 件在卷可查（見臺灣高等法院96年重上更(一)字第74
    號民事卷第74頁），仍無法證明系爭合建契約第17條修改處
    所蓋用之「甲○○」印文係被告所偽造，更不能以此推認被
    告偽造系爭合建契約第17條第1 項之約定。
  (四)再者，被告於本院審理中辯稱：系爭合建契約第17條第1 項
    修改當時，告訴人朱阿海、乙○○○都在場，他們說只有帶
    甲○○的印章來，所以才只有蓋甲○○的印章等語。對照被
    告與告訴人甲○○、乙○○○之履行契約民事事件審理中，
    證人邱秀菊於本院94年度訴字第67號審理中具結證稱：「（
    問：是否知道合建房屋的事情？）我是跟被告丙○○一起開
    卡拉OK店，我知道地主朱阿海常常到店裡去，他是有去店裡
    ，請被告幫他作媒，有跟被告說要先賣預售屋，再慢慢蓋房
    子。我是有聽到他們在聊，我是在旁邊做事聽到的，就是說
    蓋的部分慢慢蓋」、「（問：開工的時候，證人有無去工地
    ？）我常常去工地，因為我要拿帳去給被告看，在工地常常
    看到朱阿海。有一次在九二一地震後有聽到（朱阿海）告訴
    被告模子不要太快拆，叫他要跟工人說，太快拆要告他。朱
    阿海有去跟被告拿錢，但是拿什麼錢，我不知道」、「（問
    ：證人說開工的時候，有到工地，被告是什麼時候開工的？
    ）好像是88年2 、3 月」、「（問：證人有聽到朱阿海說要
    先賣預售屋，是什麼時候？）是在開工之前講的，正確的時
    候不記得了」等語（94年訴字第67號卷(一)第153 、154 頁）
    。參以系爭工程確實於九二一大地震發生後不久，房屋市場
    陷於低潮，乃眾所週知，是對告訴人乙○○○、甲○○而言
    ，施工期間延長並無何不利可言，可知證人邱秀菊證稱朱阿
    海向丙○○表示慢慢蓋，甚至要求丙○○模子不要太快拆等
    情，應屬可信。此外，證人即系爭工程水電承包商林聰志於
    上開民事事件審理中具結證稱：「（問：工地糾紛是哪裡的
    ？）樹林的工程，當時我是水電工程的承包人，工程在進行
    當中，我對雙方都有認識，我從頭到尾都有參加，工程進行
    的時候，如果雙方有意見的話，朱先生就會指導我們，在時
    間可能會延後，我們會告訴建設公司，我們是照圖施工，但
    是如果有變更的話，就會延長，並不是說要慢慢做」、「（
    問：朱先生就是朱阿海嗎？）是」、「（問：朱阿海有無特
    別指示變更那部分的工程？）因為朱先生要使用五樓，在配
    樓板管路的時候，有預留管線。大概是八十九年四、五月的
    時候，一直到九月、十月的時候，五樓的隔間又變更，因為
    建照的時間（按為88年9 月30日核准開工後17月即90年2 月
    30 日） 快要到了，兩造有談論到，朱先生有說按照他的意
    思隔間，但是不要超過建照的時間，但是人家來檢查的時候
    ，沒有辦法通過，因為圖跟實際上不一樣，後來好像有變更
    為原來的圖樣，才能夠取得使用執照，工程就可能有延誤。
    我有到工地，朱先生就會去」、「（問：有現場聽到朱阿海
    ，向丙○○表示不要超過建照的到期日為止？）有。因為跟
    我關係，我都會到場。如果沒有變更工程，正常的話，都是
    在建照之前，工程就完成了。都會預留一、二個月的檢查時
    間」、「（問：證人是否經常遇到朱阿海？）我到工地的時
    候如果我在現場有十次，在現場有七、八次有看到朱阿海，
    我知道朱阿海是地主，因為整地的時候，我有到場。朱阿海
    是有到現場，我本來就知道他是地主。朱阿海先生，並沒有
    說他代表誰。因為板模、鋼筋的部分，朱阿海都有告訴我要
    變更的問題，我有反應給建設公司，我是照圖施工，建設公
    司同意之後，我們才變更。我沒有聽到朱阿海先生說要延期
    ，我只是聽到不要超過建照的時間。我沒有聽到延期的問題
    。這項工程的是八十八年七、八月的時候整地，九二一地震
    之後才開挖。大概是九月底或十月初的時候開挖」等語（見
    上開民事卷(二)第63至65頁）；及證人即系爭工程之建築師郭
    銘晴於臺灣高等法院95年重上字第33號民事事件審理中具結
    證稱：「系爭建物5 樓在申請使用執照的時候沒有按圖施工
    ，要等他們將現場改好之後使用執照才能核發下來」等語（
    見臺灣高等法院95年重上字第33號卷第101 頁）。由上開證
    言，可見告訴人乙○○○、甲○○同意展延開工日期，復於
    施工期間復要求慢慢施工，且於工程即將全部完工之89年8
    、9 月間，再要求變更5 樓設計，堪認證人林聰志證稱告訴
    人朱阿海（代理乙○○○、甲○○）同意只須於原建照有效
    期限內完成建築即可，應屬可信。由此，益見系爭合建契約
    第17條第1 項之約定並非被告所片面偽造刪改，而係經告訴
    人朱阿海、乙○○○、甲○○之同意而延長至使用執照第一
    次掛號日為準，被告自無何行使偽造私文書之犯行可言。
  (五)綜上所述，本件告訴人朱阿海、乙○○○之指述既有重大瑕
    疵可指，且無其他補強證據足以證明告訴人之指述與事實相
    符，此外，又無其他積極證據證明被告有何行使偽造私文書
    之犯行，本件積極證據已不足為不利於被告事實之認定，自
    應為有利於被告之認定，更不必有何有利之證據。揆諸上開
    說明，既然不能證明被告犯罪，自應為無罪之諭知。
據上論斷，應依刑事訴訟法第301條第1項前段，判決如主文
本案經檢察官王家春到庭執行職務。
中    華    民    國    98    年    1     月    14    日
                  刑事第二十庭  審判長法  官  汪怡君
                                      法  官  楊仲農
                                      法  官  楊筑婷
上列正本證明與原本無異。
如不服本判決，應於判決送達後10日內敘明上訴理由，向本院提
出上訴狀 (應附繕本) ，上訴於臺灣高等法院。其未敘述上訴理
由者，應於上訴期間屆滿後20日內向本院補提理由書「切勿逕送
上級法院」。
                                      書記官  田世杰
中    華    民    國    98    年    1     月    14    日


司法院資訊處製作；財團法人民間司法改革基金會備份。
